臺灣臺中地方法院刑事判決　　　　　　100年度簡上字第258號
上　訴　人
即　被　告　劉朝宏
上列上訴人即被告因詐欺案件，不服本院中華民國100年5月31日
100年度豐簡字第326號第一審簡易判決（聲請簡易判決處刑案號
：100 年度偵字第1289號），提起上訴，本院管轄之第二審合議
庭判決如下：
    主    文
上訴駁回。
    事    實
一、劉朝宏乃具相當社會生活經驗之人，明知對於貿然將自己開
    立之金融帳戶存摺、金融卡及密碼，交付予其他不熟悉人任
    意使用，可能因此供人利用為犯罪所用，而坊間每每發生有
    人遭詐騙將款項匯入人頭帳戶後遭提領一空，致追索不能一
    事，並對所提供之帳戶可能因而幫助他人從事詐欺不法犯罪
    有預見，仍於不違背其本意情形下，基於幫助真實姓名年籍
    不詳之詐欺集團成員詐欺取財之未必故意，於民國99年8、9
    月間因其欲辦理信用貸款而致其個人資料外洩，復於99年9
    月24日某時許，一名真實姓名年籍不詳自稱「張先生」之成
    年男子（下稱「張先生」）以門號0000000000號行動電話撥
    打至劉朝宏所持用之行動電話聯絡，表示欲為其辦理信用貸
    款，劉朝宏即於99年9月28日下午5時許，依「張先生」之指
    示，將其所申辦之新光銀行股份有限公司豐原分行帳號0000
    000000000 號帳戶（下稱新光銀行帳戶）之金融卡，及臺中
    商業銀行南豐原分行帳號000000000000號帳戶（下稱臺中商
    銀帳戶）之金融卡，一併以黑貓宅急便郵寄方式寄至臺北縣
    永和市○○路197號予「陳勝文」收受，再於99年9月28日依
    「張先生」指示告知上開新光銀行帳戶及臺中商銀帳戶之金
    融卡密碼，供「張先生」所屬之詐欺集團為詐欺犯行使用。
    嗣「張先生」取得前開2 帳戶資料後，與其所屬之其他詐欺
    集團成員，共同基於意圖為自己不法所有之犯意聯絡，分別
    為下列犯行：
  (一)於99年9月29日下午5時15分許，由該詐欺集團成員中之真實
    姓名年籍不詳之某成年人撥打電話向葉資雯佯稱：其因於奇
    摩購物網站誤設為批發商所使用之分期付款，需依指示操作
    提款機方能解除云云，致葉資雯因此陷於錯誤，遂於同日下
    午6 時10分許，依該詐欺集團成員指示匯款新臺幣（下同）
    2萬9,900元至劉朝宏之上開新光銀行帳戶中。
  (二)於99年9月29日下午5時53分許，由該詐欺集團成員中之真實
    姓名年籍不詳之某成年人撥打電話向許宏宇佯稱：其因於奇
    摩購物網站誤設為批發商所使用之分期付款，需依指示操作
    提款機方能解除云云，因許宏宇發覺有異而未陷於錯誤，惟
    為使詐欺集團成員所指定之帳戶成為警示帳戶，許宏宇仍於
    同日下午6時37分許，匯款1元至劉朝宏之上開新光銀行帳戶
    中後，旋即報警處理。
  (三)於99年9月29日下午5時許，由該詐欺集團成員中之真實姓名
    年籍不詳之某成年人撥打電話向李裕珍佯稱：其因於奇摩購
    物網站繳款有問題，需依指示匯款云云，致李裕珍因此陷於
    錯誤，遂於同日下午6 時40分許，依該詐欺集團成員指示匯
    款2萬2,376元至劉朝宏之上開新光銀行帳戶中。
  (四)於99年9月29日下午5時45分許，由該詐欺集團成員中之真實
    姓名年籍不詳之某成年人撥打電話向林育賢佯稱：其因於網
    路購物有問題，需使用ATM 做取消云云，致林育賢因此陷於
    錯誤，遂於同日下午7 時46分許，依該詐欺集團成員指示匯
    款2萬9,980元至劉朝宏之上開新光銀行帳戶中。
  (五)於99年9 月29日下午8時4分許，由該詐欺集團成員中之真實
    姓名年籍不詳之某成年人撥打電話向郭惠玲佯稱：伊是PCHO
    ME網站客服人員，因作業疏失致誤設分期繳款，需依指示至
    ATM 操作方能取消云云，致郭惠玲因此陷於錯誤，遂於翌日
    上午9 時44分許，依該詐欺集團成員指示匯款2萬1,050元至
    劉朝宏之上開臺中商銀帳戶中。
    嗣葉資雯、林育賢、李裕珍、郭惠玲於匯款後發覺有異，乃
    報警處理，經警循線追查後，查知上情。
二、案經葉資雯、林育賢訴由臺中市政府警察局豐原分局（即改
    制前臺中縣警察局豐原分局，下同）報告臺灣臺中地方法院
    檢察署檢察官偵查後聲請簡易判決處刑，復經本院豐原簡易
    庭以100年豐簡字第326號刑事簡易判決在案。
    理    由
一、按被告以外之人於審判外之言詞或書面陳述，除法律有規定
    者外，不得作為證據，刑事訴訟法第159條第1項定有明文，
    此乃傳聞證據之排除法則。又傳聞法則之重要理論依據，在
    於傳聞證據未經當事人之反對詰問予以核實，乃予排斥，惟
    若當事人已放棄對原供述人之反對詰問權，於法院審判時表
    明同意該等傳聞證據可作為證據，基於證據資料愈豐富，愈
    有助於真實發現之理念，並貫徹刑事訴訟法修法加重當事人
    進行主義之精神，確認當事人對於證據能力有處分權之制度
    ，傳聞證據經當事人同意作為證據，法院認為適當者，亦得
    為證據。另當事人於調查證據時，對於傳聞證據表示「沒有
    意見」、「對於證據調查無意見」，而未於言詞辯論終結前
    聲明異議，應視為已有將該等傳聞證據採為證據之同意，此
    刑事訴訟法第159條之5定有明文。查本案所引之下列證據，
    均據上訴人即被告劉朝宏、公訴人對證據能力表示「沒有意
    見」，亦未於本案言詞辯論終結前聲明異議，則本院審酌該
    等證據並無違法取證或證明力顯然過低之情事，均得採為證
    據。
二、訊據被告劉朝宏固坦承上開新光銀行帳戶、臺中商銀帳戶均
    為其所申設，並於前揭時、地將上開帳戶金融卡依「張先生
    」指示寄交予「陳勝文」，嗣後並告知「張先生」該等金融
    卡之密碼等情屬實，惟矢口否認有何幫助他人為詐欺犯罪之
    犯行，並辯稱：99年8、9月間伊因為要辦理信用貸款，有先
    找銀行代辦公司，後來有一位自稱「張先生」的成年男子打
    電話問伊是不是要辦理貸款，並知悉伊個人資料，故伊因此
    相信，「張先生」說他認識台新銀行經理，要伊用黑貓宅急
    便將伊金融卡寄送至台新銀行經理「陳勝文」，嗣後伊即依
    其指示寄送上開新光銀行帳戶及臺中商銀帳戶予「陳勝文」
    ，且於寄送後告知「張先生」該金融卡之密碼，之後再打給
    「張先生」就連絡不到，伊並沒有詐欺被害人，也沒有幫助
    詐欺集團云云，經查：
（一）本件上開臺中商銀帳戶、新光銀行帳戶分別乃被告劉朝宏
      於99年3月4日、89年3月7日所申設，嗣證人即被害人葉資
      雯、林育賢、李裕珍、郭惠玲、許宏宇受真實姓名年籍不
      詳之詐騙集團成年成員詐騙後，致證人葉資雯、林育賢、
      李裕珍、郭惠玲陷於錯誤，而分別匯款前揭金額至被告所
      申設之上開帳戶，及證人許宏宇未陷於錯誤，為使詐欺集
      團成員所指定之帳戶成為警示帳戶，乃匯款1 元至該新光
      銀行帳戶等情，業據被告所不否認，核與證人葉資雯、林
      育賢、李裕珍、郭惠玲、許宏宇於警詢時指述之情節均相
      符，並有被告上開臺中商銀帳戶及新光銀行帳戶之開戶資
      料、存款交易明細查詢、交易明細各1 份，證人葉資雯、
      許宏宇、林育賢、李裕珍、郭惠玲所提出匯入被告上開新
      光銀行帳戶或臺中商銀帳戶之交易明細表各1 份，暨上該
      證人等報案後之臺北市政府警察局信義分局吳興街派出所
      受理詐騙帳戶通報警示簡便格式表及受理刑事案件報案三
      聯單、臺北市政府警察局中正二局廈門街派出所受理各類
      案件紀錄表及受理刑事案件報案三聯單、桃園縣政府警察
      局龍潭分局中興派出所受理詐騙帳戶通報警示簡便格式表
      、桃園縣政府警察局中壢分局龍興派出所受理各類案件紀
      錄表、受理刑事案件報案三聯單及受理詐騙帳戶通報警示
      簡便格式表、保安警察第二總隊第四大隊第二中隊受理詐
      騙帳戶通報警示、詐騙電話斷話簡便格式表及受理刑事案
      件報案三聯單各1份、內政部警政署反詐騙案件紀錄表5份
      、金融機構聯防機制通報單3 份在卷可稽，足見被告所開
      立之新光銀行帳戶、臺中商銀帳戶確均為不詳人等用來掩
      飾詐欺犯罪之出入帳戶。
（二）被告固以前揭情詞置辯，查證人即被告之友人王冠幀於本
      院審理時到庭證稱：99年8、9月間伊與被告吃飯時，被告
      有接到一通銀行打來的電話說被告要辦理信用貸款的事情
      ，當時被告說要貸款50萬元找伊一起合資做食品買賣生意
      ，後來被告也有跟伊說他被詐欺集團利用、個資外洩，被
      告當時講電話時並沒有開擴音，是被告事後告訴伊電話的
      內容，伊在該通電話前也曾經聽過被告要辦理信用貸款，
      但原因伊不知道等語（見本院卷第31反面至32頁），觀諸
      證人王冠幀前開證詞可知被告當時所接聽的電話究為何人
      所撥打、通話內容為何均為被告事後告知，而非證人所親
      耳聽聞或親眼所見，又證人王冠幀對於被告辦理信用貸款
      的過程、方式、原因均表示不知悉，該前揭證述充其量僅
      得證明被告曾有於99年8、9月間接獲一通電話，被告轉述
      該電話要辦理信用貸款事宜等情，然該部分與本案犯罪事
      實並無直接關聯，實無從以上開證詞作為對被告有利之認
      定。
（三）況衡諸一般金融交易常情，私人所有之金融機構帳戶存摺
      及金融卡，具有高度屬人性，除非係本人或本人所授權之
      人，得以出示本人之印鑑或使用金融卡時輸入正確之密碼
      之際，可正確使用外，其他人均無法任意使用，此乃為維
      護金融秩序、交易安全而設之保護措施，此乃至明之理。
      惟查，被告於偵查中及本院準備程序時均自承：伊當時想
      辦理信用貸款，有去銀行核貸但沒有通過，後來又去找代
      辦公司辦理，代辦公司說伊信貸沒有通過，因為伊與銀行
      沒有貸款紀錄過，伊去申請辦理貸款時，有提供伊公司在
      職證明、銀行存摺影印本、雙證件，並沒有需要伊拿金融
      卡出來辦理貸款等語（見100 年度偵字第1289號偵查卷第
      24頁、本院卷第20頁反面）。衡情，一般人在委託銀行、
      私人或代辦貸款公司辦理貸款時，通常僅須交付自己之身
      分資料或信用資料（例如：工作證明、存摺影本、薪資收
      入證明等）予對方轉交貸款銀行審核其信用狀況及核准貸
      款額度，且會在申請辦理貸款之際，令作為存款證明之帳
      戶內，留有相當數額之存款，俾供銀行審核貸款時，信任
      其有還款能力或工作能力，而可順利核准貸款，始符常情
      。然被告逕將上開二個帳戶之金融卡及私密之提款密碼等
      資料，寄予該自稱「張先生」之不詳真實姓名年籍成年男
      子指定之地址，交付他人持有，不僅無從作為一般銀行審
      查貸款核准與否之依據，反而徒使上揭「張先生」及所屬
      詐欺集團成員，平白取得可自由使用該帳戶之機會，其後
      ，被告復未從自該自稱「張先生」此人處，取得任何銀行
      提供申辦信用貸款之申請書進行資料填寫、亦未有與銀行
      人員進行對保或撥貸金額或核貸文件，亦不知該自稱「張
      先生」此人之真實年籍資料為何，凡此情節，實與常情未
      合，不足採信。
（四）再者，被告交付上開二個帳戶給自稱「張先生」之不詳成
      年男子之際，其所申設之新光銀行帳戶內之存款餘額僅有
      36元，臺中商銀帳戶內之存款餘額亦僅有87元。然經被害
      人葉資雯等於上揭被害時地分別匯款至被告提供之新光銀
      行帳戶、臺中商銀帳戶內後，隨即遭人以金融卡提款之方
      式提領殆盡乙節，此有臺灣新光商業銀行豐原分行99年10
      月11日（99）新光銀豐原字第99014號函所附開戶人相關
      申請資料及最近一年交易明細、臺中商業銀行南豐原分行
      99年10月28日中南豐字第09904900184 號函所附之開戶資
      料影本、身分證影本、存款交易明細查詢表影本等（見警
      詢卷第104至122頁）附卷可稽。觀諸上揭人頭帳戶轉匯款
      模式，與本院於審判上就同一類型案件之審理經驗所得知
      ，詐欺取財罪之犯罪態樣多係由被害人因受詐欺而匯出款
      項至人頭帳戶內，該人頭帳戶內之該筆匯款隨即遭人以金
      融卡提領或轉匯至他處殆盡之情形相符，而被告之上開二
      個帳戶交易情形，是與上揭人頭帳戶幫助詐欺取財犯罪之
      模式相同，而明顯與一般人平時用以存款、提款使用之方
      式有間。是以，被告提供之上開帳戶，均係由該自稱「張
      先生」不詳姓名年籍成年男子所屬詐欺集團成員作為其等
      犯詐欺取財罪使用之物，足堪認定。
（五）按刑法上之故意，可分為直接故意與不確定故意（間接故
      意），所謂「不確定故意」，係指行為人對於構成犯罪之
      事實，預見其發生而其發生並不違背其本意者，刑法第13
      條第2 項定有明文。而任何人均可辦理金融機構帳戶存摺
      、金融卡使用，如無正當理由，實無借用他人存摺、金融
      卡使用之理，而金融存摺、金融卡及密碼亦事關個人財產
      權益之保障，其專有性甚高，除非本人或與本人親密關係
      者，難認有何理由可自由流通使用該存摺、金融卡及密碼
      ，一般人均有妥為保管及防止他人任意使用之認識，縱特
      殊情況偶需交付他人使用，亦必深入瞭解用途及合理性，
      始予提供，且該等專有物品如落入不明人士手中，而未加
      以闡明正常用途，極易被利用為與財產有關之犯罪工具，
      而有犯罪意圖者，非有正當理由，竟徵求他人提供帳戶，
      客觀上可預見其目的，係供為某筆資金之存入，後再行領
      出之用，且該筆資金之存入及提領過程係有意隱瞞其流程
      及行為人身分曝光之用意，一般人本於一般認知能力均易
      於瞭解，報章媒體復一再披露詐騙集團為規避查緝，故使
      用他人帳戶以遂行詐欺之不法犯罪態樣。查被告於其提供
      上開二個金融機構帳戶金融卡及密碼予他人使用之際，已
      係年約39歲之成年人，此有被告年籍資料在卷，且其自承
      有擔任過圖書出版社業務專員、從事過食品業、參與建材
      公司經營擔任登記負責人等語（見本院卷第34頁反面），
      是被告有相當之社會經驗及工作經驗，衡情應知悉倘任意
      將自己使用之金融機構帳戶金融卡及提款密碼提供他人使
      用，恐遭他人作為詐欺取財等犯罪時之工具使用，對此自
      難諉為不知，且被告任意交付帳戶金融卡及密碼等物予他
      人，該人既有使用帳戶之需，竟不思自行申辦，反大費周
      章收集他人帳戶使用，顯與一般交易常情相悖，則其用途
      實屬可疑，足證被告應可預見金融帳戶金融卡、密碼等物
      提供來路不明之人使用，將幫助他人實施財產犯罪，竟仍
      為上開行為，是以，縱無證據證明被告明知上揭向其收取
      帳戶資料之人所為犯罪態樣係以該帳戶供詐欺取財之用，
      惟其顯具縱有人以其金融帳戶實施詐欺取財犯罪亦不違背
      其本意之幫助意思至明。
（六）綜上所述，被告上開所辯，要屬事後卸責之詞，尚不足採
      信。是本案事證明確，被告所涉幫助詐欺取財犯行堪予認
      定，應予依法論科。
三、按刑法上之幫助犯，係對於犯罪與正犯有共同之認識，而以
    幫助之意思，對於正犯資以助力，而未參與實施犯罪之行為
    者而言，最高法院著有75年度臺上字第1509號、84年度臺上
    字第5998號及88年度臺上字第1270號判決意旨可供參照。是
    以，如未參與實施犯罪構成要件之行為，且係出於幫助之意
    思提供助力，即屬幫助犯，而非共同正犯。復按詐欺既遂罪
    之成立，必須以行為人行使詐術，而使相對人陷於錯誤而為
    財產上之處分，進而受有財產損害，始構成本罪；所謂相對
    人陷於錯誤，係指相對人主觀上的認知與事實上的情形不一
    致而言。查被告劉朝宏同時提供上開新光銀行及臺中商銀銀
    行帳戶之金融卡及密碼交給「張先生」所屬之詐騙集團，使
    被害人葉資雯、林育賢、李裕珍、郭惠玲等4 人先後受該詐
    欺集團所騙，將款項匯入被告上開帳戶，又被害人許宏宇雖
    亦遭該詐欺集團成員實施詐欺行為，惟因被害人許宏宇發覺
    有異，故僅匯款1 元至上開被告新光銀行帳戶內，為使該帳
    戶成為警示帳戶，是被害人許宏宇對於詐欺集團對其施用之
    詐術內容未陷於錯誤，故依上開說明，詐欺集團之該部分對
    被害人許宏宇詐術行為因未得手而屬未遂。被告係對於詐騙
    集團成員遂行上開詐欺取財犯行，資以助力，揆諸上開判決
    意旨，自應就被害人葉資雯、林育賢、李裕珍、郭惠玲部分
    成立刑法第30條第1項前段、第339條第1 項之幫助詐欺取財
    既遂罪；就被害人許宏宇部分，成立刑法第30條第1 項、第
    339條第3項、第1 項第幫助詐欺取財未遂罪。又被告係以一
    次交付上開新光銀行帳戶及臺中銀行帳戶之幫助行為，幫助
    該詐欺集團成年成員分別對被害人葉資雯、林育賢、李裕珍
    、郭惠玲及許宏宇為4個詐欺取財既遂及1個詐欺取財未遂之
    犯行，係一行為觸犯數罪名，為想像競合犯，應依刑法第55
    條規定從一重之幫助詐欺取財既遂罪處斷，且應依同法第30
    條第2 項之規定減輕其刑。原審因依現存之證據，已足認定
    被告犯罪，經檢察官之聲請，不經通常審判程序，逕以簡易
    判決處刑，依刑法第30條第1項前段、第2項、第339條第1項
    、第3項、第55條（原審漏載第55條）、第41條第1項前段，
    刑法施行法第1條之1之規定，處有期徒刑3 月，並諭知易科
    罰金之折算標準，認事用法均無違誤，量刑亦屬妥適。被告
    上訴仍執前詞辯稱其並無幫助詐欺之犯行云云，為無理由，
    應予駁回。
據上論斷，應依刑事訴訟第455 條之1 第1 項、第3 項、第368
條，判決如主文。
本案經檢察官廖聖民到庭執行職務。
中    華    民    國    100   年    9     月    15    日
                  刑事第二庭  審判長法  官  鄭永玉
                                    法  官  施慶鴻
                                    法  官  潘曉玫
以上正本證明與原本無異。
不得上訴。
                                    書記官  張齡方
中    華    民    國    100   年    9     月    15    日
附錄本案論罪科刑法條全文：
中華民國刑法第339條
意圖為自己或第三人不法之所有，以詐術使人將本人或第三人之
物交付者，處5 年以下有期徒刑、拘役或科或併科1 千元以下罰
金。
以前項方法得財產上不法之利益或使第三人得之者，亦同。
前2項之未遂犯罰之。